【裁判字號】    89,交上訴,214
【裁判日期】    891031
【裁判案由】    過失致死
【裁判全文】
臺灣高等法院刑事判決                          八十九年度交上訴字第二一四號
    上  訴  人  臺灣桃園地方法院檢察署檢察官
    被      告  乙○○
右上訴人因被告業務過失致死案件，不服臺灣桃園地方法院八十九年度交訴字第八八
號，中華民國八十九年十月三十一日第一審判決（起訴案號：臺灣桃園地方法院檢察
署八十八年度偵續字第一二五號）提起上訴，本院判決如左：
    主    文
上訴駁回。
    理    由
一、公訴意旨略以：被告乙○○從事混凝土運輸業，係以駕駛為業務之人，於民國（
    下同）八十七年三月二十五日，駕駛車牌號碼ＢＩ－八四八號大貨車（水泥運送
    車），沿台七線道路由大溪往復興方向行駛，於同日下午四時四十五分許，行經
    台七線道路十四公里轉彎上坡路段時，應注意行車速度，應依標誌之規定，無標
    誌者，行經彎道、坡路時，應減速行，作隨時停車之準備，隨時採取必要之安全
    措施，而依當時該路段路面乾燥、無缺陷、視距良好、無障礙物，並無不能注意
    之情形，竟疏於注意車前狀況，並以時速超過四十公里之車速超速行駛，適被害
    人謝天雲騎乘車牌號碼ＩＣＨ－九三二號機車，搭載妻即告訴人甲○○，行經台
    七線十四公里復興往大溪下坡過彎時，亦疏於注意會車時保持安全間隔，失控偏
    滑致超越雙黃線至對向車道內，被告見狀已閃避不及，二車因而發生碰撞，被害
    人謝天雲當場因頭部外傷，顱內出血不治死亡，告訴人甲○○亦受有頭部外傷併
    輕微腦震盪、胸部撞傷及兩足輾壓傷之傷害（未據告訴），因認被告涉犯刑法第
    二百七十六條第二項之業務過失致人於死罪嫌等語。
二、按犯罪事實應依證據認定之，無證據不得推定其犯罪事實。又不能證明被告犯罪
    者，應諭知無罪之判決，刑事訴訟法第一百五十四條、第三百零一條第一項前段
    分別定有明文。又刑事訴訟法上所謂認定犯罪事實之證據，係指足以認定被告確
    有犯罪行為之積極證據而言，該項證據自須適合於被告犯罪事實之認定，始得採
    為斷罪資料；認定犯罪事實應依證據，為刑事訴訟法所明定，故被告否認犯罪事
    實所持之辯解，縱屬不能成立，仍非有積極證據足以證明其犯罪行為，不能遽為
    有罪之認定；又認定犯罪事實所憑之證據，固不以直接證據為限，間接證據亦應
    包含在內，惟採用間接證據時，必其所成立之證據，在直接關係上，雖僅足以證
    明他項事實，而由此他項事實，本於推理之作用足以證明待證事實者，方為合法
    ，若憑空之推想，並非間接證據（最高法院二十九年上字第三一０五號、三０年
    上字第一三八一號、三二年上字第六七號、五十三年台上字第二七五０號判例例
    參照）。又過失致死罪之成立，須被告有應注意、能注意而不注意之過失行為，
    如其雖有應注意之義務，然依當時情形如顯非其所能注意而不注意者，自難令負
    過失責任，更不能課行為人以過失致死罪責。又刑法上之過失犯，必須危害之發
    生，與行為人之欠缺注意，具有因果聯絡關係，始能成立。至行為人之過失，與
    被害人自己之過失，併合而為危害發生之原因時，雖不能阻卻其犯罪責任，但僅
    被害人之過失為發生危害之獨立原因者，則行為人縱有過失，與該項危害發生之
    因果關係，已失其聯絡，自難令負刑法上過失之責（最高法院二十三年度上字第
    五二二三號判例）。且過失責任之有無，應以行為人之懈怠或疏虞與結果之發生
    ，有無相當因果關係為斷，所謂相當因果關係，即以所生之結果觀察，認為確因
    某項因素而惹起，又從因素觀察，認為足以發生此項結果，始克當之（最高法院
    五十八年度台上字第四０四號判例）。
三、公訴人認被告乙○○有涉犯刑法第二百七十六條第二項之業務過失致人於死罪嫌
    ，係依據卷附道路交通故調查報告表及現場照片，肇事地點是彎道、坡路之道路
    ，而被害人謝天雲所騎機車遭撞擊後，被告所駕車輛尚往右前方拖行十四．六公
    尺，此肇事路面留有煞車痕，依司法行政部在六十二年五月九日公告之一般公路
    汽車煞車距離、行車速度對照表，被告前開煞車距離對照其行車速度對照表換算
    ，被告當時車速已超過五十公里（按乾燥、三年以上瀝青路面，車速五十公里時
    ，其煞車距離為十四．一公尺，車速如只有四十公里，其煞車距離為九．○公尺
    ），顯然被告並未減速慢行，違反該路段時速不得超過四十公里之規定；又駕駛
    人在道路行駛中遇見狀況後，第一反應所採取動作應為緊急煞車，隨即轉動方向
    盤，採取必要閃避動作，本件被害人謝天雲失控偏滑九．二八公尺後至被告遵行
    車道，肇事路面留有機車刮地痕可佐，如認機車偏滑速度與被告駕車速度相同，
    則被告應在十八點五六公尺處即發現被害人失控偏滑，再以二車相對速度合計若
    以八十公里計算（即機車偏滑速度及被告車速均以四十公里計算），依汽車行駛
    距離一欄表所載，時速八十公里之反應距離為十六．六四公尺，顯非如被告所辯
    係被害人失控偏滑至其車道內，伊來不及反應，況二車發生碰撞的地點（即機車
    刮痕終點與被告所駕車輛煞車痕起點之交集處）距中央雙黃線僅○．七公尺，且
    發生碰撞前，被告行駛車道內並無任何煞車痕跡，被告於偵訊中亦自承：「因為
    不知道會撞上來，所以撞上後才踩煞車」等情觀之，實難認被告有注意車前狀況
    ，採取必要之安全措施，被害人謝天雲因本件車禍致頭部外傷、顱內出血死亡，
    亦經相驗明確，有相驗屍體證明書、驗斷書及勘驗筆錄在卷可稽等，為其論據。
四、訊據被告乙○○堅決否認有何業務過失致死犯行，辯稱略以：「我是開工程車，
    職業是司機沒錯，當天我開工程車上坡，行經該處是大彎道，車速不可能太快，
    且大型車轉彎時都是向外側轉，當天我看見對方（指被害人謝天雲）機車下坡，
    車速約六十、七十公里，很快，大轉彎時他機車直接連人帶車從他妻（指告訴人
    甲○○）跌落處滑到我車道上來，他妻跌在他們自己車道，他及機車滑過來後，
    我有踩煞車及往外閃，機車直接撞我左前輪，他的頭則是撞上我要上駕駛座之腳
    踏板處」等語。
五、經查：
(一)、依卷附道路交通事故調查報告表及現場照三十一紙所示（八十七年度相字第三九
    三號卷），肇事現場為雙向二車道之上、下坡彎道路段，現場遺有機車倒地刮痕
    一條（相驗卷第八頁反面、第五九頁相片），約九．六八公尺，起始處在往三民
    方向（下坡）車道內距中央分向限制線○．九公尺，終止處在往復興方向（上坡
    ）車道內距中央分向限制線○．七公尺，為兩車碰撞位置，可知本件被害人謝天
    雲騎機車在下坡轉彎時路段時，在自己遵行車道內滑倒後，再偏滑約十分尺至被
    告所駕駛之車道內以致肇事，雖告訴人甲○○於原審八十九年十月十九日審理時
    指稱「當時我坐在先生機車後座，突然一輛水泥車正面撞過來，我人彈出去就昏
    倒（當時你們機車是否有滑倒？）沒有」等詞，然告訴人甲○○於八十七年三月
    三十一日警訊及八十九年八月十日原審調查時則證稱「沿路我坐後座未注意前方
    ，只聽到碰撞聲我就失去知覺」、「我坐後方，沒注意車禍如何發生，發生碰撞
    後我人就昏倒」等語，與前開指述之詞不一致，而依該附卷照片亦清晰可見被害
    人謝天雲在自己車道操控失當倒地所生之機車刮地痕（相驗卷第八頁反面、第五
    九頁相片），是告訴人甲○○所指遭水泥車正面撞擊之詞顯不足採，本件肇事原
    因應係被害人謝天雲騎乘機車時之操作不當。
(二)、而在通常情形，倘行為人在遵行車道駕駛，對他人偏滑以致跨越雙黃線進入自己
    車道發生碰撞一節，鮮有結果預見之可能性，因此尚難認定本件被告有應注意能
    注意而不注意之過失情事，且本案經送請臺灣省桃園縣區車輛行車事故鑑定委員
    會及臺灣省車輛行車事故覆議鑑定委員會鑑定及覆議，亦均認「謝天雲駕駛重機
    車自行操控失當刮滑倒地侵入來車道」、「一、謝天雲駕駛重機車行經彎道下坡
    路段操控失當滑倒侵入來車道，為肇事原因。二、乙○○無肇事因素。惟行經彎
    道上坡路段超速行駛有違規定」，此有臺灣省桃園縣區車輛行車事故鑑定委員會
    八十七年七月十日（八七）桃鑑字第八七五三一號函附之鑑定意見書及臺灣省車
    輛行車事故覆議鑑定委員會八十七年十二月十四日交覆字第八七一一六五號函附
    之覆議意見書在卷可稽。
(三)、至公訴人以被告駕駛之工程車在現場留有十四．六公尺之煞車痕，而依據司法行
    政部在六十二年五月九日公告之一般公路汽車煞車距離、行車速度對照表換算被
    告當時車速已超過五十公里，認被告有超速，並以被害人謝天雲騎駛機車滑倒速
    度與被告駕車車速相同，均時速四十公里，推斷被告在被害人謝天雲機車滑行九
    ．二八公尺後與被告之工程車撞擊之前，即十八．五六公尺處即應發現被害人謝
    天雲機車失控偏滑，及推斷被告之反應距離為十六．六四公尺，認被告非來不及
    反應，復據卷附照片，二車發生碰撞，被告行駛之車道內並無任何煞車痕跡，認
    被告未注意車前狀況，採取必要之安全措施，然查據警製之道路交通事故調查報
    告表及現場照片，現場往復興方向車道內雖有一長十四．六公尺刮地痕跡，惟該
    刮地痕之終點處非在被告所駕駛工程車左前車輪下方，是該刮地痕是否為該工程
    車煞車痕即有疑異，從而據以換算被告車速似屬無據，又現場為上、下坡，大彎
    道，被害人謝天雲騎機車下坡轉彎失控偏滑至對向車道，是該速度顯非如公訴人
    所指時速四十公里，又因係大彎道，依現場相片所示視距不良，則公訴人據以推
    論被告在被害人謝天雲機車滑行九．二八公尺後與被告之工程車撞擊之前，即十
    八．五六公尺處即應發現被害人謝天雲機車失控偏滑，及推斷被告之反應距離為
    十六．六四公尺，似有未洽，又被告在發生碰撞當時，有向右閃避，被告駕駛之
    ＢＩ－八四八號工程車車已越過白色邊線，車身約有三分之二在白色邊線外，此
    觀上開現場照片及道路交通事故調查報告表自明，至於被告超速與否，由於在通
    常情形並不足以發生本件結果，因此縱被告有超速違規之行為，然並不足以發生
    本件被害人謝天雲自對向車道滑行至被告車道發生碰撞以致死亡之結果，二者間
    欠缺相當因果關係。
(四)、綜上事證，本案尚未達於通常一般之人均不致有所懷疑，得確信其為真實之程度
    ，而有合理性懷疑之存在，本院無從形成有罪之確信，本件車禍被告對於突遇被
    害人謝天雲騎機車失控偏滑至自己車道，在猝不及防下，致兩車相撞，造成被害
    人謝天雲死亡之結果，惟按任何人於當時之情形，皆將無從注意避免對撞之發生
    ，自難僅憑被害人之發生死亡結果，遽認被告對於被害人謝天雲之死亡有何能注
    意而不注意之過失責任，被告所為核與刑法第二百七十六條第二項業務過失致人
    於死罪犯罪構成要件有間。此外，復查無其他積極證據足資認定被告涉犯公訴意
    旨所認犯嫌，則既不能證明被告犯罪，根據「罪證有疑，利於被告」之證據法則
    ，依法應為無罪之諭知。
六、原審以不能證明被告犯罪，而為其無罪之諭知，經核原判決結果並無違誤，檢察
    官循告訴人之請略以：「原判決認定被告無業務過失致死犯行之據為附卷照片清
    晰可見被害人謝雲天騎乘機車操控失當之刮地痕，所憑經驗法則不知為何。茍係
    被害人自行滑行至對側車道，難期行為人有預見可能性乙情，所憑信賴原則亦不
    知引據為何。原判決以刮地痕是否為工程車之煞車痕有所疑義，換算車速尚嫌無
    據，且論斷被告之超速致來不及反應與死亡結果間無因果關係，此部分論斷告訴
    人無從心服」等語，提起上訴，經查：(一)、經驗法則或論理法則，乃客觀存在之
    法則，非當事人主觀之推測。上訴意旨，對於原審取捨證據之職權行使，任憑自
    己主觀意見，漫事指摘，謂為有違經驗法則與論理法則，顯非適法之第三審上訴
    理由（最高法院七十四年度台上字第一九八七號判例）。證據之取捨，屬於事實
    審法院之職權，故事實審依客觀標準認某項證據無審酌之必要而不予審酌者，倘
    不違反經驗法則，尚難指為違法（最高法院四十六年度台上字第五二九號判例）
    。法院自依自由心證為證據判斷時，不得違背經驗法則，所謂經驗法則，係指吾
    人基於日常生活經驗所得之定則，並非個人主觀上之推測（最高法院三十一年度
    上字第一三一二號判例）。證據之證明力如何，依刑事訴訟法第二百六十九條規
    定，事實審法院有自由判斷之權，苟其判斷之論據，按諸通常經驗，並非事理之
    所無，即不能指為違背經驗法則（最高法院二十八年度上字第二五九五號判例）
    。本件謝天雲所騎機車（相片見相驗卷第九頁、第三五頁）二輪均為膠輪，在正
    常情形以二輪著地行駛下，應不致於在地面上留下刮擦痕，而現場相片（相驗卷
    第七頁反面、第五九頁）已清楚顯示謝天雲之機車在碰撞前，於地面上留有清楚
    之刮地痕，是顯非以二輪著地之方式行駛（應另有機車之金屬部分刮擦地面），
    而機車在此狀態下之行進，顯非於平衡狀態，則原判決依前開具體事證引用前揭
    經驗法則之判斷，認在肇事前謝天雲騎機車操作不當，並無不合。(二)、按汽車駕
    駛人對於防止危險發生之相關交通法令之規定，業已遵守，並盡相當之注意義務
    ，以防止危險發生，始可信賴他人亦能遵守交通規則並盡同等注意義務。若因此
    而發生交通事故，方得以信賴原則為由免除過失責任（最高法院八十四年度台上
    字第五三六０號判例）。本件被告為上坡車在其車道行駛，何能期待其注意謝天
    雲所騎之機車在來向車道操作不當刮地後滑致其車道與其撞擊，是其顯應受信賴
    原則之保護亦明。(三)、公訴人雖以依據卷附之道路交通故調查報告表及現場照片
    ，肇事地點是彎道、坡路之道路，而被害人謝天雲所騎之機車遭撞擊後，被告所
    駕之車輛尚往右前方拖行十四．六公尺，此肇事路面留有煞車痕可按，依司法行
    政部在六十二年五月九日公告之一般公路汽車煞車距離、行車速度對照表，被告
    前開煞車距離對照其行車速度對照表換算，被告當時車速已超過五十公里（按乾
    燥、三年以上之瀝青路面，車速五十公里時，其煞車距離為十四．一公尺，車速
    如只有四十公里，其煞車距離為九．○公尺），認為被告並未減速慢行，違反該
    路段時速不得超過四十公里之規定等情。但查，該痕跡（相驗卷第八頁反面）為
    顏色深度與寬度均相同之一長條，且起始於撞擊點直至機車倒地處之前輪處，並
    略有不規則曲線（即非呈一直線），又被告之車輛前胎為一個，後胎為二個併置
    ，如為煞車痕，其形狀應為顏色由深至淺，另痕跡並非僅現場之一長條與略呈不
    規則曲線（相驗卷第八頁反面），是並非被告車輛之煞車痕甚明，而換算車速為
    起訴書所載並非原判決換算車速，告訴人聲請上訴，誤將檢察官於起訴書之換算
    車速，認為係原判決換算車速，亦有誤解。又刑法上之過失，其過失行為與結果
    間，在客觀上有相當因果關係始得成立。所謂相當因果關係，係指依經驗法則，
    綜合行為當時所存在之一切事實，為客觀之事後審查，認為在一般情形下，有此
    環境、有此行為之同一條件，均可發生同一之結果者，則該條件即為發生結果之
    相當條件，行為與結果即有相當之因果關係。反之，若在一般情形下，有此同一
    條件存在，而依客觀之審查，認為不必皆發生此結果者，則該條件與結果不相當
    ，不過為偶然之事實而已，其行為與結果間即無相當因果關係（最高法院七十六
    年度台上字第一九二號判例參照）。本件係謝天雲騎機車自行肇事，依前開說明
    ，被告在其車道上正常行駛，其車速如何與在來向車道不當行駛之謝天雲騎機車
    在其車道刮地後，滑至來向被告車道撞擊在被告車道正常行車之被告以致肇事無
    關，依前開說明，被告之行駛與謝天雲死亡無因果關係甚明。綜上，告訴人以前
    開理由聲請檢察官上訴，顯以推測之詞，指摘原判決不當，其請求撤銷改判，為
    無理由，應予駁回。
據上論斷，應依刑事訴訟法第三百六十八條，判決如主文。
本案經檢察官王安明到庭執行職務。
中    華    民    國    九十    年      一        月      十九        日
                              臺灣高等法院刑事第七庭
                                  審判長法  官 吳  啟 民
                                        法  官 林  瑞 斌
                                        法  官 施  俊 堯
右正本證明與原本無異。
如不服本判決應於收受送達後十日內向本院提出上訴書狀，其未敘述上訴之理由者並
得於提起上訴後十日內向本院補提理由書（均須按他造當事人之人數附繕本）。
                                        書記官 顏  志 豪
中    華    民    國    九十    年      一        月      十九        日


司法院資訊處製作；財團法人民間司法改革基金會備份。
